【裁判字號】    99,訴,407
【裁判日期】    990730
【裁判案由】    債務人異議之訴
【裁判全文】
臺灣板橋地方法院民事判決               99年度訴字第407號
原      告  丙○○
訴訟代理人  張孟茹律師
被      告  乙○○
訴訟代理人  屠啟文律師
被      告  戊○○
訴訟代理人  丁俊文律師
上列當事人間債務人異議之訴等事件，經本院於民國99年7 月9
日言詞辯論終結，判決如下：
    主  文
確認被告戊○○就原告所有坐落台北縣板橋市○○段第六九六地
號土地（應有部分十萬分之一百九十六），及其上建號八三七二
號，門牌號碼為台北縣板橋市○○路○ 段309 之31號13樓建物（
全部）以台北縣板橋地政事務所收件字號097 年板登字第062890
號所設定登記之新台幣壹仟肆佰萬元抵押權，及所擔保之抵押債
權，均於超過本金新台幣玖佰壹拾萬元，及自民國九十七年六月
五日起至清償日止，按年息百分之十二計算之違約金之範圍內不
存在。
確認被告乙○○就原告所有坐落台北縣板橋市○○段第六九六地
號土地（應有部分十萬分之一百九十六），及其上建號八三七二
號，門牌號碼為台北縣板橋市○○路○ 段309 之31號13樓建物（
全部）以台北縣三重地政事務所收件字號097 年重板登字第0241
50號所設定登記之新台幣肆佰萬元抵押權，及所擔保之抵押債權
，均不存在。
被告乙○○應將前項抵押權設定登記予以塗銷。
原告其餘之訴駁回。
訴訟費用由被告戊○○負擔百分之六、被告乙○○負擔百分之二
十九，餘由原告負擔。
    事實及理由
一、原告起訴主張：
  (一)原告之女即訴外人丁○○於民國97年3 月間，以其因購屋需
    向銀行貸款為由，央求原告提供原告所有，坐落台北縣板橋
    市○○段第696 地號土地（應有部分10萬分之196 ），及其
    上建號8372號（原告起訴狀附表誤載為3812建號），門牌號
    碼為台北縣板橋市○○路○段309 之31號13樓建物全部（下
    稱系爭不動產）設定抵押，經原告同意。因原告只信任銀行
    貸款，對其他民間借貸甚為恐懼，故同年3 月，丁○○偕同
    代書即被告戊○○及另一女子至原告住處，以將代為向銀行
    申請貸款並以系爭不動產設定抵押權予銀行，並提供各式文
    件及面額各為新台幣（下同）200 萬元之本票5 張，指稱為
    辦理前揭事項，要求原告簽名、用印，故原告係為向銀行申
    請貸款，而簽發上開本票。而為取信原告，於97年3 月7 日
    上午，戊○○及丁○○甚至佯稱前往銀行辦理貸款事宜，並
    偕同前往中國信託商業銀行金城分行辦理，當時行員告知將
    於報請上級經理審核後，再行通知。嗣又於97年3 月10日上
    午，偕同前往遠東國際商業銀行南門分行再辦理一次貸款，
    該銀行行員有核對原告身分證，並告知約1 個月後會下來，
    原告方會一直信以為真。原告高齡83歲，意識及辨別能力有
    虞，未能詳辨，致遭渠等詐騙，因而使原告所有系爭不動產
    ，慘遭戊○○以原告向其抵押借款1,000 萬元為由，聲請法
    院拍賣（鈞院98年度司執字第85475 號）。是戊○○聲請強
    制執行之原因關係，即抵押權設定與票據法律關係，顯無與
    原告意思合致之可能。且原告並未向戊○○借款，故戊○○
    於強制執行聲請狀所稱：「債務人（即原告）於97年3 月7
    日向其借款1,000 萬元」云云，並非事實，亦無提出任何業
    已給付原告前揭借款之事證，足認原告與戊○○間，無任何
    借貸關係。退萬步言，縱認戊○○就系爭不動產設定之抵押
    權及抵押債權為真，惟其違約金約定每萬元每逾1 日罰20元
    ，即逾期未償，每日罰違約金2 萬元。則按其主張約定清償
    日為97年6 月4 日，如計算至本件起訴之日止，違約金已高
    達1,216 萬元，且如與利息概念相較，其金額高達民間月息
    6 分利，年利率亦高達73% ，足徵該違約金之約定顯然過高
    ，故請法院依法酌減。又本件事發後，經原告質問丁○○，
    其除坦承己誤，一再認錯，安撫原告諉稱必妥為解決處理外
    ，進而表示其已清償戊○○2,580,600 元，並有相關已兌現
    支票影本11紙可證（原證6 號）。則如丁○○確已一部履行
    2,580,600 元為真，則請法院依民法第251 條規定減少違約
    金。
  (二)丁○○另於97年10月間，私自以原告之印章與相關文書證件
    ，就原告所有系爭不動產，與被告乙○○簽立「土地、建築
    改良物抵押權設定契約書」，擔保總金額400 萬元。然原告
    與乙○○並無來往，雙方並無任何借貸關係存在。事發後，
    經原告質問丁○○，丁○○陳稱：渠未向乙○○借款等語，
    則上開抵押權設定之法律關係，殊屬可疑。而乙○○就前開
    執行事件，亦以抵押權人身分聲明參與分配，已侵害原告權
    益。
  (三)併為聲明：
  1.本院98年度司執字第85475 號拍賣抵押物強制執行事件，就
    原告所有系爭不動產所為強制執行程序應予撤銷。
  2.確認被告戊○○對原告所有系爭不動產於台北縣板橋地政事
    務所收件字號097 年板登字第062890號所設定之1,400 萬元
    之抵押權及抵押債權均不存在。
  3.被告戊○○應將前項抵押權設定登記予以塗銷。
  4.確認被告乙○○對原告所有系爭不動產於台北縣三重地政事
    務所收件字號097 年重板登字第024150號所設定之400 萬元
    之抵押權及抵押債權均不存在。
  5.被告戊○○應將前項抵押權設定登記予以塗銷。
二、被告戊○○則以：被告係於97年2 月間，經人介紹而認識原
    告女兒丁○○，當時丁○○提出系爭不動產資料，向被告表
    示原告所有系爭不動產原向另一債權人抵押借款設定第三順
    位1,440 萬元之抵押權，因利息高，且已屆清償期，故擬提
    供系爭不動產為抵押向被告借款，以清償積欠原第三順位之
    抵押債權，當時被告曾向丁○○提到為何不向銀行申請增貸
    ，丁○○稱因其父親即原告年紀已大，無法申貸，且系爭不
    動產已設定第三順位抵押權。被告乃於97年3 月3 日先申請
    系爭不動產之登記謄本，查明系爭不動產曾於96年11月23日
    由訴外人甲○○設定1,440 萬元之第三順位抵押權，擔保債
    權確定日期為97年2 月21日。之後被告乃偕同丁○○至原告
    住處，被告並曾問原告說：「你女兒要拿你的房子辦理抵押
    借款，你同意嗎？」當時原告亦答說：他女兒很孝順，他信
    得過，借款是為了幫其女兒，所以同意辦理抵押借款事宜等
    語，並備齊相關文件用印後，於97年3 月6 日由被告完成系
    爭不動產之第四順位抵押權設定登記，嗣後被告至原告住處
    ，由原告與丁○○共同簽發5 張面額均為200 萬元之本票，
    合計1,000 萬元。丁○○與第三順位抵押權人甲○○連絡，
    約在97年3 月7 日上午，至台北縣板橋地政事務所碰面，並
    由原告攜帶現金，幫原告清償前積欠甲○○之借款共8,048,
    000 元，甲○○之代理人趙肯將並當場交付塗銷抵押權同意
    書等文件，以辦理甲○○第三順位1,440 萬元抵押權之塗銷
    登記。餘款其中918,000 元，被告則於97年3 月12日電匯至
    原告在三重郵局之帳戶內，另被告有預扣3 個月利息共30萬
    元（以每月1 分利計算），其餘則為雜費、規費之支出，因
    此原告之借款共為1,000 萬元。嗣後因原告無法如期清償，
    被告乃聲請法院強制執行，拍賣抵押物即系爭不動產。嗣於
    98 年5月7 日，被告就系爭1,000 萬元債務及丁○○其他債
    務達成和解，由被告與原告及丁○○委任之陳璧秋律師見證
    簽立協議書，該協議書並附有原告之授權書。故本件兩造既
    已簽立協議書，則原告亦不能事後任意翻異該協議書。被告
    並無如原告所主張，於97年3 月7 日與其偕同丁○○前往中
    國信託商業銀行金城分行，及於97年3 月10日前往遠東國際
    商業銀行南門分行之情事。至原告主張丁○○已清償被告2,
    580,600 元一節，然原告所提原證6 號之已兌現支票影本11
    紙，並非用以清償系爭1,000 萬元之借款，且其中編號4 、
    11號之支票，並無丁○○之背書，故與丁○○無關。而其他
    支票，則係智園創意股份有限公司、鑫強電子有限公司所簽
    發，而由丁○○持以向被告另外之借款。被告與原告及丁○○上開於98年5 月7 日所簽立之協議書，總債務共1,260 萬
    元，其中1,000 萬元，即係本件抵押借款，而在98年5 月7
    日協議書簽立之後，丁○○並未依約清償1,260 萬元，並經
    鈞院板橋簡易庭98年度板簡字第2809號判決丁○○與鑫強電
    子有限公司應連帶給付被告200 萬元、鈞院98年度司促字第
    51 987號確定支付命令，丁○○與鑫強電子有限公司應連帶
    給付被告60萬元，故原告主張丁○○已清償被告至少2,580,
    600 元，應非實在。另就原告主張違約金過高部分，該違約
    金之約定係經原告及丁○○同意比照原第三順位抵押權人甲○○約定之違約金條件，並無過高之情形等語資為抗辯，併
    為答辯聲明：原告之訴駁回。
三、被告乙○○則以：原告之女兒丁○○於97年間，持原告之身
    分證正本、印鑑章、印鑑證明正本、系爭不動產之所有權狀
    正本等文件，向被告之代理人己○○表示其經原告之授權，
    欲以原告所有系爭不動產為擔保借貸款項，經己○○轉知被
    告應允後，被告遂委由己○○轉交100 萬元之借款予丁○○
    ，雙方並辦妥系爭不動產之抵押權設定登記相關手續，丁○○復提出其與原告共同簽發，發票日期為97年10月28日，面
    額100 萬元之本票1 紙予己○○轉交被告收執，以為還款之
    擔保，故被告於系爭不動產所設定之抵押權擔保之債權，即
    為上開97年間之100 萬借款債權，兩造間確有該金錢消費借
    貸關係存在。且如丁○○未自己○○處取得被告交付之100
    萬元借款，焉有簽發上開本票以擔保還款，及於系爭抵押權
    設定契約書之立約人欄後方簽名之可能等語資為抗辯，併為
    答辯聲明：原告之訴駁回。
四、兩造不爭執事項：
  (一)系爭坐落台北縣板橋市○○段第696 地號土地（應有部分10
    萬分之196 ），及其上建號8372號，門牌號碼為台北縣板橋
    市○○路○段309 之31號13樓建物（全部）為原告所有，有
    系爭不動產登記謄本附卷可稽（見本院卷第50至55頁）。
  (二)依系爭不動產登記謄本記載，系爭不動產上有於97年3 月6
    日登記設定抵押權人即被告戊○○之第三順位1,400 萬元普
    通抵押權，設定義務人及債務人均登載為原告，擔保債權總
    類及範圍登載為：「擔保債務人對抵押權人於97年3 月5日
    所立金錢借貸契約發生之債務」；清償日期登載為：「民國
    97年6 月4 日」；利息（率）、遲延利息（率）均登載為「
    無」；違約金登載為「每萬元每逾壹日罰新台幣貳拾元正」
    。
  (三)依系爭不動產登記謄本記載，系爭不動產上有於97年10月30
    日登記設定抵押權人即被告乙○○之第四順位400 萬元普通
    抵押權，設定義務人登載為原告，債務人為原告及丁○○，
    擔保債權總類及範圍登載為：「擔保物提供人所提供之本抵
    押物之擔保範圍包括債務人對抵押權人現在（包括過去所負
    現在尚未清償）及將來所負借款、票據、保證之債務，並包
    括其違約金、損害賠償、行使抵押債權之訴訟及非訟費用。
    」；擔保債權確定日期欄登載為「98年10月28日」；清償日
    期登載為：「依照各個契約約定」；利息（率）、遲延利息
    （率）均登載為「無」；違約金登載為「依照各個契約約定
    」。
  (四)系爭不動產於96年11月23日曾設定1,440 萬元之普通抵押權
    予訴外人甲○○，設定義務人登載為原告，債務人為原告及
    丁○○。嗣經被告戊○○於97年3 月間代償此筆抵押債權8,
    048,000 元後，始予以塗銷，有上開抵押權塗銷前之系爭不
    動產登記謄本影本，及證人趙肯將所提存摺影本附卷可稽（
    見本院卷第69至74頁、第116 至117 頁）。
  (五)被告戊○○持以就系爭不動產辦理1,400 萬元之普通抵押權
    設定登記之抵押權設定契約書，及戊○○所持有，以原告及
    丁○○為共同發票人之面額均為200 萬元之本票5 紙（票號
    ：TH0000000 、TH0000000 、TH0000000 、TH0000000 、TH
    0000000 ），其上原告之印文均為真正，有上開抵押權設定
    契約書影本1 份、本票影本5 紙附卷可稽（見本院卷第15至
    16頁、第75至76頁）。
  (六)被告乙○○憑以就系爭不動產辦理400 萬元普通抵押權設定
    登記之抵押權設定契約書，及乙○○所持有原告及丁○○所
    共同簽發之面額為100 萬元之本票1 紙（票號：TH028327）
    其上原告之印文均為真正，有上開抵押權設定契約書影本1
    份、本票影本1 紙附卷可稽（見本院卷第21至22頁、第104
    頁）。
  (七)被告戊○○於98年10月28日，以本院98年度司拍字第2 號准
    予拍賣抵押物裁定為執行名義，以原告及丁○○所共同簽發
    ，面額均為200 萬元之前開本票5 紙為債權證明文件，主張
    原告積欠其1,000 萬元，於97年6 月4 日屆清償期未清償，
    故以抵押債權額1,000 萬元，及每萬元每逾1 日以20元計算
    之違約金為抵押債權，向本院民事執行處聲請執行拍賣原告
    所有之系爭不動產，經本院以98年度司執字第85475 號執行
    中，尚未終結，業經本院調閱上開執行卷。
  (八)被告乙○○於前開強制執行事件執行中之99年3 月8 日，以
    系爭不動產抵押權人之身分，提出抵押權設定契約書、他項
    權利證明書，主張原告積欠其100 萬元，及自99年3 月8 日
    起至清償日止，按年息5%計算之利息未清償，具狀聲明參與
    分配。
五、就確認被告戊○○於系爭不動產之1,400 萬元普通抵押權及
    抵押債權不存在，並塗銷該抵押權部分：
    原告主張：其係遭其女兒丁○○及被告戊○○之共同詐騙，
    謊稱要以其所有系爭不動產向銀行抵押借款，才於抵押權設
    定契約書、面額均為200 萬元之本票5 張上簽名、用印後，
    交由丁○○、戊○○辦理抵押權登記，惟其並無將系爭不動
    產設定抵押權予銀行以外之人之意，戊○○亦無任何交付1,
    000 萬元借款予原告之事證等語。被告戊○○則否認有詐騙
    原告之情事，並以前揭情詞置辯。是此部分應審究者，為原
    告有無同意以系爭不動產設定抵押向戊○○借款之意？及戊○○有無交付1,000 萬元之借款？茲分述如下：
  (一)按當事人主張有利於己之事實者，就其事實有舉證之責任。
    私文書經本人或其代理人簽名、蓋章或按指印或有法院或公
    證人之認證者，推定為真正。民事訴訟法第277 條前段及第
    358 條第1 項定有明文。本件被告戊○○所持以於系爭不動
    產上辦理1,400 萬元普通抵押權設定登記之抵押權設定契約
    書，及其所持有原告及丁○○所共同簽發之前開面額均為20
    0 萬元之本票5 紙，均係原告在其住處所簽立交付，其上原
    告之印文亦均為真正，此為原告所是認。而上開抵押權設定
    契約書已載明抵押權人為戊○○，上開本票5 紙，亦均由戊○○持有中，是原告主張其與戊○○間，並無於系爭不動產
    設定抵押權予戊○○之意思合致，亦無提供系爭不動產為擔
    保向戊○○借貸之意，既為戊○○所否認，即應由原告負舉
    證之責。惟查：原告之女兒丁○○雖到庭證稱：當時伊騙原
    告簽立本票共1,000 萬元，伊與戊○○一起向原告說要去向
    銀行貸款，當時伊就把原告之印鑑章跟相關的設定抵押權文
    件（權狀、印鑑證明、身分證影本等）都交給戊○○，至於
    戊○○設定多少金額伊不知道，伊跟原告說伊有財務上的問
    題，要去跟銀行貸款，請原告把系爭不動產借給伊去向銀行
    辦理抵押貸款，當時伊有跟原告說伊要向銀行貸1,000 萬元
    ，原告有同意。原告是在蓋那些設定抵押權的空白文件的時
    候同時在5 張200 萬元的本票上蓋章。伊把印鑑章交給戊○○，所以是由戊○○當場在5 張本票上面蓋章，原告也有在
    本票上簽名，本票上的簽名確實是原告簽名的等語（見本院
    卷第147 頁反面）。然丁○○為原告之女，其證詞難免有迴
    護原告之情形，自不能僅憑其上開證詞，即認被告戊○○有
    與丁○○共同詐騙原告之情事。且經本院問丁○○：「你當
    時是否有跟被告戊○○講明要借1,000 萬元，以系爭房地為
    擔保？」，丁○○答稱：「是的。我們是經由一個會計介紹
    的，大約是在設定前的一個禮拜我們講好的。」等語（見本
    院卷第148 頁）。是丁○○與戊○○原不相識，丁○○既已
    與戊○○言明要以系爭不動產抵押借款，則戊○○有何需與
    丁○○共同詐騙原告之必要？矧丁○○另案於台灣板橋地方
    法院檢察署99年度他字第1650號詐欺案件偵查中係陳稱：「
    我沒有偽造文書，當初是我跟戊○○借款，我要把前還給趙
    肯將，但是我父親以為我要去銀行貸款，但我父親同意提供
    土地及房子作為擔保，但他不清楚我取得錢是要做什麼用的
    。（問：本票是否為告訴人《即原告》所親簽？）是，但是
    他以為是要簽給銀行。（問：告訴人有授權抵押嗎？）他以
    為我們是要向銀行貸款，但是他知道要設抵押。... （問：
    為何要向告訴人表示是要向銀行貸款？）因為我父親也搞不
    清楚，代書有跟他提到要向銀行貸款，後來我們也確實有去
    遠東銀行，但是因為遠東銀行不貸，代書又找到趙先生，之
    後到期就馬上找到戊○○，所以我父親才認為是跟銀行貸款
    。」等語，業經本院調閱上開偵查卷（見上開偵查卷第95頁
    反面），與其於本件之上開證詞不符。是依丁○○上開於偵
    查中所陳，可認縱使丁○○有向原告表示要以系爭不動產設
    定抵押向銀行貸款，亦係發生在系爭不動產原於96年11月23
    日設定抵押權予訴外人甲○○（代理人趙肯將）之前，難認
    與被告戊○○本件抵押權之設定有關。再者，證人即戊○○
    之妻俞美雲於上開刑事案件偵查中證稱：「當初是丁○○出
    面向我先生戊○○借款，說要還給第三順位抵押權人，之後
    在三月初我們就前往系爭房屋看房子，當天丁○○、丙○○
    與陳繼英都在場，答先生表示他女兒很孝順願意幫他的忙提
    供不動產出來借錢。（問：當天有提及任何銀行的是嗎？）
    沒有。（問：那當天有簽本票嗎？）沒有，當天只是看房子
    ，本票是抵押權設定後才簽的。」等語（見上開偵查卷第95
    頁）。因此，綜合丁○○、俞美雲上開證詞，可認原告確有
    同意以其所有之系爭不動產提供擔保向戊○○抵押借款，以
    供丁○○使用。原告主張：其僅同意以系爭不動產向「銀行
    」抵押借款云云，並未能提出相當之證據證明，而不足採。
  (二)按民法第870 條規定：「抵押權不得由債權分離而為讓與，
    或為其他債權之擔保。」。又抵押權為不動產物權，非經登
    記，不生效力（民法第758 條第1 項規定參照），抵押權人
    僅能依設定登記內容行使權利。本件戊○○於系爭不動產上
    之抵押權，所登記之債務人為原告，登記之擔保債權總類及
    範圍為：「擔保債務人對抵押權人於97年3 月5 日所立金錢
    借貸契約發生之債務」。因此，系爭不動產上戊○○之抵押
    權登記有無塗銷原因，應以戊○○對原告是否有上開抵押債
    權以為斷。而查：被告戊○○陳稱：原告以系爭不動產為抵
    押向其借款1,000 萬元，其中8,048,000 元係代償系爭不動
    產上原抵押權人甲○○之抵押債權，餘款其中918,000 元，
    係於97年3 月12日電匯至原告在三重郵局之帳戶內，另其有
    預扣3 個月利息共30萬元（以每月1 分利計算），其餘則為
    雜費、規費之支出等語，並提出原告與丁○○所共同簽發之
    前開面額均為200 萬元之本票共5 紙為證。惟本票乃無因證
    券，故上開本票，並不能用以證明戊○○有交付1,000 萬元
    之借款予原告。另證人趙肯將於本件99年5 月10日言詞辯論
    期日到庭結證稱：系爭不動產上原甲○○之抵押權，實際出
    資及處理該抵押借款的人是伊，因伊要節稅，所以才將抵押
    權登記在甲○○名下，該抵押權設定之經過為原告及其女兒
    丁○○透過一位代書說要借款800 萬元，代書就來找伊，伊
    去看過系爭不動產，設定抵押權後就將借款一部分以現金交
    給原告，一部分匯入原告帳戶，因為原告是借款人，所以是
    原告簽收。該抵押權後來塗銷是因為原告後來轉貸給戊○○
    ，是丁○○打電話跟伊約在板橋地政事務所，說要還款800
    萬元，丁○○跟伊約的時候，伊有告知要清償800 萬元之借
    款及48,000元之違約金。當天到場的是伊、戊○○、戊○○
    的太太、伊之助理，及丁○○，原告是否有到場伊記不清楚
    ，當天戊○○總共交給伊8,048,000 元，其中1,848,000 元
    是現金，620 萬元是支票，支票是銀行票，有兌現，當天伊
    就給戊○○清償證明，至於抵押權何時塗銷伊不知道，是由
    戊○○去辦理塗銷登記等語（見本院卷第110 頁反面至111
    頁反面）。而丁○○於99年6 月18日、99年7 月9 日二次言
    詞辯論期日，就系爭抵押債權所擔保之借款債權1,000 萬元
    是否有交付一節，亦到庭證稱：伊係經由一位會計介紹，要
    以系爭不動產向戊○○抵押借款1,000 萬元，大約是在戊○○之抵押權設定登記前1 星期左右講好的，要清償前胎甲○○之抵押債權是伊約前胎抵押權人的，清償當天伊有到場，
    戊○○確實有代償甲○○之抵押債權8,048,000 元後，塗銷
    甲○○之抵押權，另戊○○預扣了3 個月的利息90萬元（1
    個月3 分利），再扣除手續費、設定費等，餘款918,000 元
    匯入原告之帳戶內等語（見本院卷第147 頁反面至148 頁、
    第173 頁反面）。被告戊○○雖否認證人丁○○上開關於預
    扣利息90萬元部分之證詞為真正，辯稱其僅預扣30萬元之利
    息等語。惟按消費借貸為要物契約，因金錢或其他代替物之
    交付而生效力，故利息先扣之消費借貸，其貸與之本金額應
    以利息預扣後實際交付借用人之金額為準，該預扣利息部分
    ，既未實際交付借用人，自不成立金錢借貸。故利息先扣之
    消費借貸，其據以計算利息之本金額應以利息預扣後實際交
    付借用人之金額為準，於約定依本金之一定比例支付違約金
    者，其據以計算違約金之本金額，亦同。如當事人間就是否
    已實際交付之事實有爭執，應由主張已為交付之貸與人負舉
    證責任（最高法院29年上字第1306號判例、88年度台上字第
    1346號裁判要旨、87年度台上字第1682號裁判要旨、77年度
    台上字第164 號裁判要旨參照）。本件縱戊○○預扣之利息
    僅30萬元，該30萬元並不成立消費借貸，另差額60萬元部分
    ，戊○○則未能提出任何證據證明已交付原告，自亦不能認
    此部分已與原告成立消費借貸。是戊○○實際貸與原告之金
    額，應為910 萬元（1,000 萬元－30萬元－60萬元＝910 萬
    元）。
  (三)至戊○○與丁○○雖於98年5 月7 日另簽訂協議書，載明：
    戊○○對丁○○之債權總額，除該協議書第壹項所載債務以
    外，雙方確認為1,260 萬元，其中1,000 萬元即丁○○前向
    戊○○借款1,000 萬元，並以原告所有系爭不動產設定抵押
    ，並約定丁○○應自98年11月30日起開始攤還，及於6 個月
    攤還完畢等內容，且經戊○○、丁○○簽名，及原告出具授
    權書予丁○○後，由丁○○代理原告於該協議書上簽名，有
    戊○○所提上開該協議書影本、授權書影本各1 份附卷可稽
    （見本院卷第82至84頁、第87頁）。然縱原告或丁○○嗣後
    與戊○○成立上開協議，承認債務本金為1,000 萬元，惟系
    爭借款實際僅交付910 萬元，超過部分丁○○雖事後同意清
    償給付，然原告與戊○○就本金超過910 萬元部分，並未另
    合意亦為系爭不動產所擔保之範圍，亦未就超過部分辦理該
    抵押權之擔保債權總類及範圍之變更登記，自不能認本金超
    過910 萬元部分，為抵押債權。至丁○○、戊○○簽訂上開
    協議書，記載丁○○借款1,000 萬元，丁○○並願分期攤還
    等內容之真意為何？原告主張：「這協議書原告不清楚內容
    ，原告是概括授權給原告女兒去簽定，這協議書內容主要是
    說明原告女兒與被告間的債務清償問題，這部分與原告是不
    是承認債務無關。」等語（見本院卷第94頁反面）。被告戊○○則辯稱：協議書內容是原告的見證律師所擬，系爭借款
    是借給原告，協議書記載丁○○向戊○○借款，是因原告同
    意系爭借款給其女兒丁○○使用，且原告與丁○○有共同簽
    發本票等語（見本院卷第94頁反面、第95頁）。故不論其等
    真意是否為由丁○○承擔原告系爭抵押債務之意，依民法第
    304 條第1 項前段規定：「從屬於債權之權利，不因債務之
    承擔而妨礙其存在。」，故戊○○就該本金910 萬元及此部
    分之違約金債權，仍屬抵押債權，而為該抵押權所擔保之範
    圍。
  (四)又原告主張：丁○○已清償戊○○2,580,600 元一節，雖提
    出已兌現之支票影本11紙為證（見本院卷第25至35頁），惟
    戊○○否認上開支票係用以清償系爭抵押債權。而查：上開
    支票之票載發票日期均在97年12月31日以前，然丁○○於98
    年5 月7 日與戊○○簽立前開協議書時，仍記載系爭借款之
    本金為1,000 萬元，及丁○○應自98年11月30日起開始攤還
    等內容。且丁○○於99年7 月9 日言詞辯論期日亦證稱：協
    議書簽立之後其所清償之金額，戊○○說都算利息及違約金
    ，簽協議書之後，就沒有再清償本金等語。因此，原告上開
    主張，洵無足採。
  (五)原告另主張：縱認戊○○就系爭不動產設定之抵押權及抵押
    債權為真，惟其違約金約定每萬元每逾1 日罰20元，即逾期
    未償，每日罰違約金2 萬元，則按其主張約定清償日為97年
    6 月4 日，如計算至本件起訴之日止，違約金已高達1,216
    萬元，故請法院依法酌減等語。按民法第252 條規定：「約
    定之違約金額過高者，法院得減至相當之數額。」。而約定
    之違約金是否過高，應就債務人若能如期履行債務時，債權
    人可得享受之一切利益等為衡量酌定之標準（最高法院51年
    台上字第19號判例要旨參照）。本件戊○○之系爭抵押權所
    擔保之債權，依系爭不動產登記謄本記載，其利息、遲延利
    息均無。戊○○於本院98年度司執字第85475 號強制執行事
    件，所聲請執行之抵押債權，亦無利息、遲延利息，已於前
    述。而戊○○係經由他人介紹借款予原告，故其借款之目的
    ，乃在獲取利息，是原告如能如期清償借款，則戊○○可將
    此筆收回之資金再轉貸他人，其可享受之利益應為借款所能
    獲取之利息利益。而依系爭不動產登記謄本之記載，系爭抵
    押權所擔保之違約金，係以每萬元每逾1 日以20元計算，折
    算其年利率達73% （計算式：20元×365 日÷10,000元＝73
    % ），顯然過高。本院斟酌戊○○自承其就系爭借款所收取
    之利息為月息1 分（見本院卷第165 頁），而前開戊○○與
    丁○○簽立之協議書亦記載戊○○就系爭借款，自98年4 月
    1 日起收取丁○○以月息1 分計算之利息（按月息1 分為1%
    ），折算其年息為12% （計算式：1%×12月＝12% ），此應
    可作為衡量原告如期清償借款時，原告可得享受之一切利益
    之酌定依據。因此，本院認戊○○系爭抵押權所擔保之違約
    金，應酌減為自97年6 月5 日起至清償日止，按本金910 萬
    元之年息12% 計算為適當。
  (六)因此，原告請求確認戊○○就系爭不動產1,400 萬元普通抵
    押權，及其所擔保之抵押債權，於超過本金910 萬元，及自
    97年6 月5 日起至清償日止按年息百分之12計算之違約金之
    範圍內不存在，應有理由，逾此部分之請求，則屬無據。
  (七)再按「抵押權為從物權，以主債權之存在為其存在之前提，
    故如主債權因清償、免除、抵銷或其他原因而消滅時，則抵
    押權自亦當然隨之消滅。惟如主債權一部消滅時，則否。此
    乃基於抵押權不可分性所使然。而抵押權所擔保之主債權未
    全部消滅前，抵押人尚不得請求塗銷該抵押權設定登記。」
    （最高法院85年度台上字第227 號裁判要旨參照）。本件戊○○就系爭不動產之抵押權所擔保之抵押債權，並非全部不
    存在，已如前述，是抵押人即原告尚不得請求塗銷該抵押權
    設定登記。因此，原告並訴請戊○○塗銷該抵押權登記，並
    無理由。
六、就確認被告乙○○於系爭不動產之400 萬元普通抵押權及抵
    押債權不存在，並塗銷該抵押權部分：
    原告主張：丁○○於97年10月間，私自以原告之印章與相關
    文書證件，就原告所有系爭不動產，與被告乙○○簽立「土
    地、建築改良物抵押權設定契約書」，擔保總金額400 萬元
    。然原告與乙○○並無來往，亦無任何借貸關係存在等語。
    被告乙○○則以：丁○○於97年間，持原告之身分證正本、
    印鑑章、印鑑證明正本、系爭不動產之所有權狀正本，向被
    告之代理人己○○表示其經原告之授權，欲以原告所有系爭
    不動產為擔保借貸款項，經己○○轉知被告應允後，被告遂
    委由己○○轉交100 萬元之借款予丁○○，雙方並辦妥系爭
    不動產之400 萬元普通抵押權設定登記，丁○○復提出其與
    原告共同簽發，發票日期為97年10月28日，面額100 萬元之
    本票1 紙予己○○轉交被告收執，以為還款之擔保等語。是
    此部分之爭點為：1.原告有無授權丁○○就系爭不動產辦理
    抵押權設定登記予乙○○？2.乙○○有無交付借款100 萬元
    予該抵押權之債務人丁○○？茲分述如下：
  (一)按98年1 月23日修正前之民法第760 條規定：「不動產物權
    之移轉或設定，應以書面為之。」（按：有關不動產物權之
    變動應具備書面方式，已於98年1 月23日修正條文第758 條
    增訂第2 項規定，故本條已無規定必要，而於98年1 月23日
    修正時刪除。）。又同法第531 條規定：「為委任事務之處
    理，須為法律行為，而該法律行為，依法應以文字為之者，
    其處理權之授與，亦應以文字為之。其授與代理權者，代理
    權之授與亦同。」。本件被告乙○○辯稱：其於系爭不動產
    之抵押權，係丁○○於97年間，持原告之身分證正本、印鑑
    章、印鑑證明正本、系爭不動產之所有權狀正本所辦理等語
    ，足認辦理該抵押權設定登記所需之設定契約書等書面文件
    ，均非原告所親自簽名蓋章。又證人己○○於99年5 月10日
    言詞辯論期日雖到庭證稱：伊係經營車行為業，與乙○○是
    朋友，乙○○於系爭不動產設定抵押權是伊居中介紹的。伊
    與原告女兒丁○○認識，丁○○跟伊說家裡要用錢，想要拿
    原告系爭不動產為抵押，伊就幫她介紹給乙○○等語（見本
    院卷第109 頁反面）。惟與證人丁○○於99年6 月18日言詞
    辯論期日到庭證稱：乙○○於系爭不動產之抵押權是假的，
    己○○當時跟伊說要幫伊解決系爭不動產之前胎抵押權人聲
    請拍賣的問題，因為當時系爭不動產要拍賣，所以己○○跟
    伊說他設定一個假的抵押權在上面，如果要拍賣的話，他可
    以優先去承買。而且之前伊跟己○○的公司寶誠當舖就有很
    多金錢往來。伊沒有跟原告提起將系爭不動產設定抵押權給
    乙○○的事，所以該100 萬元本票也不是原告簽的。辦理抵
    押權給乙○○當時，原告的印鑑章及權狀這些相關資料都是
    放在伊那邊，所以伊就直接交給己○○，再由伊去找一個林
    代書設定抵押權，伊是設定好之後才知道抵押權人是乙○○
    。100 萬元本票是伊簽的，是後來伊與己○○公司發生糾紛
    後，寶誠當舖實際的負責人呂駿驥才逼伊簽這張本票的，設
    定抵押權給乙○○當時或是之前，並沒有與乙○○約定抵押
    權擔保之債權為何，因伊並不認識乙○○，只是認識己○○
    ，乙○○並沒有交給伊任何款項，伊與乙○○之間也沒有約
    定要以系爭不動產作為任何債權之擔保。」等情不符（見本
    院卷第148 頁反面至149 頁），是己○○上開證詞，並不能
    證明原告有以系爭不動產設定抵押作為丁○○向乙○○借款
    之擔保之意。且依己○○、丁○○上開所陳，足證乙○○系
    爭抵押權設定，係由丁○○以原告代理人之名義所為。而抵
    押權之設定依98年1 月23日修正前之民法第760 條規定及修
    正後之民法第758 條第2 項規定，應以書面為之。是丁○○
    自需經原告之文字授權，始有為該抵押權之設定登記之權限
    。然被告乙○○並未提出任何原告有以書面文字授予丁○○
    得以就系爭不動產辦理抵押權設定登記予乙○○之授權文件
    。是丁○○係無權代理，應堪認定。且本人即原告已對丁○○提出刑事告訴及本件訴訟，足認其已拒絕承認，故丁○○
    該無權代理行為即確定的對於本人即原告不生效力。原告主
    張乙○○系爭抵押權不存在，應屬有據。
  (二)至被告乙○○辯稱：其就系爭不動產所設定之抵押權，約定
    擔保之債權為其與原告及丁○○間於97年間之一筆100 萬元
    之借款債權，且丁○○已提出丁○○與原告共同簽發，發票
    日期為97年10月28日，面額100 萬元之本票1 紙予己○○轉
    交其收執，以為還款之擔保，丁○○亦已自己○○處取得被
    告交付之100 萬元借款等語，並提出上開本票影本1 紙為證
    （見本院卷第104-1 頁）。然本票為無因證券，發票人簽發
    本票之原因多端，並不一定是因借貸金錢而簽發，故上開本
    票，不能用以證明乙○○與原告、丁○○間有該100 萬元之
    消費借貸關係存在。且證人丁○○到庭證稱林文森之抵押權
    係虛偽設定，實際上並無抵押債權存在，雙方亦未約定抵押
    權擔保之債權為何等語，已如前述。證人己○○雖證稱：乙○○與呂駿驥認識比較久，伊跟呂駿驥是好朋友，因為丁○○要借錢，所以乙○○就把錢匯給呂駿驥，呂駿驥再把錢拿
    給伊，伊再把錢以現金交給丁○○，共100 萬元，並沒有拿
    收據，丁○○只有拿給伊原告所簽發的本票，以及印鑑章。
    是先辦理抵押權設定登記，隔天伊交付100 萬元現金給丁○○，丁○○再交給伊原告所簽發之100 萬元本票，至於乙○○為何要將100 萬元先匯給呂駿驥，伊不知道等語（見本院
    卷第109 頁反面至110 頁）。然己○○係代理乙○○辦理系
    爭抵押權設定之人，此為被告乙○○於99年4 月16日所提答
    辯狀所自承（見本院卷第102 頁），而100 萬元現金並非小
    數目，己○○竟未要求丁○○簽發收據即交付，顯不合常理
    ，且其既係乙○○之代理人，並稱其介紹乙○○借錢予丁○○，何以乙○○竟將100 萬元先匯給呂駿驥，亦不合理。因
    此，自不能僅憑乙○○之代理人己○○之證詞，即認乙○○
    確有於系爭抵押權設定登記後之翌日即97年10月31日，經由
    己○○交付100 萬元之現金予丁○○，意即不能認乙○○與
    丁○○間，有該100 萬元之消借貸關係存在。再者，普通抵
    押權為從物權，係從屬於所約定之特定債權而存在。然乙○○於系爭不動產設定400 萬元之普通抵押權，登載之擔保債
    權竟為：「擔保物提供人所提供之本抵押物之擔保範圍包括
    債務人對抵押權人現在（包括過去所負現在尚未清償）及將
    來所負借款、票據、保證之債務，並包括其違約金、損害賠
    償、行使抵押債權之訴訟及非訟費用。」，顯無擔保特定債
    權之約定，已然喪失普通抵押權之從屬性。矧丁○○並無權
    代理原告將系爭不動產設定抵押權予乙○○，該抵押權應不
    存在，已如前述。而抵押權設定契約，係存在於抵押人與抵
    押權人之間，故就抵押權所擔保之債權為何，自須抵押人與
    抵押權人間為約定。本件原告與乙○○間既無設定抵押權之
    意思合致，乙○○復未能提出任何證據證明其與原告間有就
    其系爭抵押權所擔保之債權為約定。是原告主張乙○○系爭
    抵押權所擔保之抵押債權不存在，亦屬有據。
  (三)因此，乙○○於系爭不動產所設定400 萬元之抵押權及抵押
    債權既均不存在，原告並請求乙○○應將該抵押權登記予以
    塗銷，即有理由，應予准許。
七、就原告請求撤銷本院98年度司執字第85475 號強制執行事件
    就系爭不動產所為之強制執行程序部分：
  (一)按強制執行法第14條第1 、2 項規定：「執行名義成立後，
    如有消滅或妨礙債權人請求之事由發生，債務人得於強制執
    行程序終結前，向執行法院對債權人提起異議之訴。如以裁
    判為執行名義時，其為異議原因之事實發生在前訴訟言詞辯
    論終結後者，亦得主張之。」、「執行名義無確定判決同一
    之效力者，於執行名義成立前，如有債權不成立或消滅或妨
    礙債權人請求之事由發生，債務人亦得於強制執行程序終結
    前提起異議之訴。」。次按「聲請拍賣抵押物，原屬非訟事
    件，准許與否之裁定，既無確定實體法上法律關係存否之性
    質，要於債權及抵押權之存否，並無既判力，故祇須其抵押
    權已經依法登記且債權已屆清償期而未受清償，法院即應為
    准許拍賣之裁定，若債務人對於金錢債務之數額有爭執，則
    應提起確認之訴，以求解決。查強制執行法第14條第2項所
    謂債務人異議之訴，為形成之訴，其訴訟無非以債務人於執
    行名義成立前，有債權不成立或消滅或妨礙債權人請求之事
    由，請求法院以形成判決宣示不許就某一執行名義為全部或
    一部之強制執行，並無法就抵押債權之數額為確認之判決。
    」（最高法院88年度台上字第1250號裁判要旨參照）。
  (二)查本院98年度司執字第85475 號強制執行事件，係被告戊○○以本院98年度司拍字第2 號准予拍賣抵押物裁定為執行名
    義，聲請執行原告所有之系爭不動產。至被告乙○○則並未
    提出任何執行名義，僅係依強制執行法第34條第2 項規定：
    「依法對於執行標的物有擔保物權或優先受償權之債權人，
    不問其債權已否屆清償期，應提出其權利證明文件，聲明參
    與分配。」，於99年3 月8 日具狀，以系爭不動產抵押權人
    之身分聲明參與分配，有上開執行影卷可稽。而上開強制執
    行法第34條第2 項規定，乃係強制優先債權人參與分配，以
    達到塗銷主義之要求。
  (三)按民法第873 條規定：「抵押權人，於債權已屆清償期，而
    未受清償者，得聲請法院，拍賣抵押物，就其賣得價金而受
    清償。」。抵押權人依此項規定聲請拍賣抵押物，係屬非訟
    事件，祇須其抵押權已經依法登記，且債權已屆清償期而未
    受清償，法院即應為准許拍賣抵押物之裁定，法院所為准許
    拍賣抵押物之裁定，並無確定實體法上法律關係存否之性質
    ，於債權之存在與否即無既判力可言，是就拍賣結果不足清
    償抵押權所擔保之債權，就不足額部分執行法院不得依強制
    執行法第27條第1 項之規定核發債權憑證，須另行取得對人
    執行名義，始得對債務人其他財產執行。經查：前開本院98
    年度司執字第85475 號強制執行事件，戊○○所持本院98年
    度司拍字第2 號准予拍賣抵押物裁定，為對物執行名義，非
    對人執行名義，其執行標的僅限於該執行名義主文所示之抵
    押物即系爭不動產，而不得執行原告其他財產。又只要抵押
    權人即被告戊○○就系爭不動產之普通抵押權所擔保之抵押
    債權並未全部消滅，其即得聲請執行拍賣該抵押物受償。因
    此，戊○○之系爭抵押權所擔保之債權，於本金910 萬元及
    自97年6 月5 日起至清償日止按年息百分之12計算之違約金
    之範圍內，既仍存在，已如前述，是參酌前開最高法院裁判
    意旨，戊○○即仍得持上開執行名義，就該執行名義之主文
    所示之系爭不動產全部為強制執行。因此，原告請求撤銷本
    院上開執行程序就系爭不動產所為之強制執行程序，即無理
    由。至被告戊○○於系爭不動產之抵押權所擔保之債權範圍
    為何，既經原告於本件訴訟一併起訴請求確認，則於判決確
    定後，即可為將來執行法院於系爭不動產拍定後，製作分配
    表之依據，併此敘明。
  (四)至被告乙○○於前開執行事件僅為無執行名義之參與分配債
    權人，就該執行事件並無主導或聲請續行之權利。故與前開
    強制執行法第14條第1 、2 項所規定債務人得提起異議之訴
    之要件不符，因此，原告就此部分提起債務人異議之訴，於
    法不合。又原告就乙○○於系爭不動產之抵押權及抵押債權
    ，既已於本件起訴請求確認不存在，並請求乙○○塗銷該抵
    押權，則於經本件判決確認確定後，僅為乙○○於前開執行
    程序所聲明參與分配之抵押債權額，於系爭不動產拍定後，
    得否列入分配表受分配，及其參與分配之聲明應否駁回之問
    題，而與系爭不動產之執行程序應否撤銷無涉。
  (五)因此，原告請求撤銷本院前開執行事件就系爭不動產所為之
    執行程序，並無理由，應予駁回。
八、從而，原告請求(一)確認被告戊○○就原告所有系爭不動產以
    台北縣板橋地政事務所收件字號097 年板登字第062890號所
    設定登記之1,400 萬元抵押權及所擔保之抵押債權，均於超
    過本金910 萬元，及自97年6 月5 日起至清償日止按年息百
    分之12計算之違約金之範圍內不存在；(二)確認被告乙○○就
    原告所有系爭不動產於台北縣三重地政事務所收件字號097
    年重板登字第024150號所設定登記之400 萬元抵押權及所擔
    保之抵押債權均不存在，被告戊○○並應將上開抵押權設定
    登記予以塗銷。為有理由，應予准許；逾此部分之請求，為
    無理由，應予駁回。
九、因本件事證已臻明確，兩造其餘主張、陳述及所提之證據暨
    攻擊防禦方法，經本院審酌後，認均與本件判斷結果無影響
    ，毋庸再予一一審酌，附此敘明。
結論：本件原告之訴為一部有理由，一部無理由，依民事訴訟法
第79條、第85條第1項，判決如主文。
中    華    民    國    99    年    7     月    30    日
                  民事第一庭    法  官  黃信樺
以上正本係照原本作成
如對本判決上訴，須於判決送達後20日內向本院提出上訴狀
中    華    民    國    99    年    7     月    30    日
                                書記官  李佳靜

司法院資訊處製作；財團法人民間司法改革基金會備份。
